【裁判字號】    95,訴,871
【裁判日期】    951031
【裁判案由】    清償債務
【裁判全文】
臺灣臺南地方法院民事判決               95年度訴字第871號
原      告  甲○○
被      告  乙○○
上列當事人間請求清償債務事件，經本院於民國95年10月18日言
詞辯論終結，判決如下：
    主      文
原告之訴駁回。
訴訟費用由原告負擔。
    事實及理由
一、本件原告起訴主張：
(一)、被告因生活上困難及向訴外人萬泰商業銀行借款，因高額利
    息無法償還，遂由原告與訴外人即兩造之父親邱蝶於民國86
    年間，將邱蝶所有坐落臺南市○區○○段79地號土地及其上
    原告所有550建號房屋，向訴外人合作金庫銀行設定抵押借
    款，復以該借款中之新台幣（下同）350萬元借予被告償還
    貸款利息。其間，該房地之抵押借款利息均由原告繳納，直
    到91年後，原告將該抵押借款之房屋過戶予被告兒子後，方
    未由原告繳息。嗣被告陸續返還原告67萬元，惟仍有借款本
    金283萬元及自94年7月後之利息5萬元（每月利息7千元，被
    告支付至94年6月為止)，合計288萬元尚未清償。
(二)、被告又於88年9月間以坐落臺南市○○段53、54、55、79-5
    地號等土地，與訴外人晨洋建設有限公司（下稱晨洋公司）
    呂榮福合建房屋，其間因晨洋公司財務困難，向原告借款65
    0萬元，嗣被告與晨洋公司之合建糾紛達成和解協議，就晨
    洋公司之借款雙方同意含利息以1千萬元結清，並以合建保
    證金1千萬元抵銷之，又協議晨洋公司對原告之借款，應由
    被告代為清償。詎被告竟脅迫原告於92年12月29日與其簽訂
    協議書（下稱系爭協議書），約定上述1000萬元應再扣除35
    0萬元，餘款650萬元除於簽約當日由被告先還款50萬元外，
    其餘600萬元則由被告於日後出售臺南市○○路○段所餘房
    屋時，陸續向原告清償，直至還清為止。嗣被告雖陸續給付
    原告400萬元，但仍有200萬元未清償。今觀門牌臺南市○○
    路○段106號房屋雖為空屋，但環境髒亂，根本不易出售；
    另門牌臺南市○○路○段110號房屋內堆滿家具及辦公桌椅
    ，被告顯係有意留下使用，並無出售之意思。本件係因被告
    未積極出售上開房屋，方未能依約還款200萬元予原告。
(三)、綜上所述，被告積欠原告借款288萬元未清償，又依兩造簽
    訂之系爭協議書，被告尚應給付原告200萬元，爰依消費借
    貸及系爭協議書之法律關係，請求被告如數給付等情。
(四)、並聲明：1.被告應給付原告488萬元，及其中200萬元自94年
    7月1日起至清償日止，按週年利率百分之5計算之利息。2.
    訴訟費用由被告負擔。
二、被告則以：
(一)、被告並未向原告借用350萬元借款，又原告係自願簽訂系爭
    協議書，兩造之權利義務關係自應依約定之。而依兩造協議
    書第3條記載，被告應於日後出售臺南市○○路○段所餘房
    屋時，陸續向原告清償餘款600萬元，直至還清為止。今被
    告已依約陸續賣屋清償欠款400萬元，雖尚欠200萬元未清償
    ，惟此係因尚有門牌臺南市○○路○段106號及同段110號2
    棟房屋未賣出。其間被告曾委託房屋仲介公司代為銷售，亦
    曾刊登報紙售屋，然因房地產景氣關係及產品屬高價位之店
    面，乏人問津，現又因原告聲請假扣押上開房屋，致出售房
    屋更加雪上加霜，始未能順利賣出。從而，被告依系爭協議
    書固應給付原告200萬元，惟因清償期尚未屆至，被告並無
    給付之義務等語，資為抗辯。
(二)、並聲明：求為判決如主文所示。
三、兩造不爭執之事實：
(一)、兩造於92年12月29日簽訂系爭協議書，其中第2條約定：「
    代清償金額新台幣壹仟萬元應扣除甲○○已支用保證金之款
    項及此期間陸續向乙○○支取之款項，扣除金額無憑證可循
    雙方同意以新台幣佰伍拾萬元概算之，易言之乙○○尚須
    給付甲○○新台幣陸佰伍拾萬元整。」；第3條約定：「付
    款方式為本協議簽訂之日由乙○○先還款新台幣伍拾萬元，
    餘款新台幣陸佰萬元由乙○○於日後出售林森路三段所餘房
    屋時陸續給付予甲○○，直至還清為止。」
(二)、門牌臺南市○○路○段106號及同段110號2棟房屋為系爭協
    議書第3條所載林森路三段所餘房屋，上開房屋迄今尚未售
    出。
(三)、被告依系爭協議書第3條約定，已先後給付原告合計400萬元
    ，尚欠200萬元未清償。
(四)、原告向本院聲請對被告所有上開2棟房屋及其坐落基地執行
    假扣押，經本院囑託地政機關於95年5月8日辦畢假扣押查封
    登記（本院95年度執全字第1661號）。
四、得心證之理由：
    本件兩造之爭執要點在於：(一)被告是否有向原告借用350萬
    元？(二)依系爭協議書第3條約定，被告應給付原告200萬元之
    清償期是否已屆至？
(一)、按民事訴訟法第277條前段規定：「當事人主張有利於己之
    事實者，就其事實有舉證之責任。」次按民事訴訟如係由原
    告主張權利者，應先由原告負舉證之責，若原告先不能舉證
    ，以證實自己主張之事實為真實，則被告就其抗辯事實即令
    不能舉證，或其所舉證據尚有疵累，亦應駁回原告之請求（
    最高法院17年上字第917號判例要旨足資參照）。本件原告
    主張其與兩造之父親提供坐落臺南市○區○○段79地號土地
    及其上房屋向訴外人合作金庫銀行設定抵押借款，並將借得
    款項交付被告償還其對萬泰商業銀行之貸款利息，共計350
    萬元云云，為被告所否認，則依舉證責任分擔之原則，自應
    由原告就其主張被告向其借用350萬元之有利於己之事實，
    負舉證之責任。惟查：
  1.原告固提出萬泰商業銀行授信交易明細查詢單及坐落臺南市
    ○區○○段79地號土地登記謄本為證；然查，依上開證據資
    料僅足證明被告與訴外人萬泰商業銀行間有消費借貸關係存
    在，及原告與訴外人即兩造之父親邱蝶曾以上開土地及房屋
    向訴外人合作金庫銀行抵押借款之事實，並不足以證明被告
    曾向原告借用350萬元之事實。原告雖又提出台南市第五信
    用合作社匯款回條、澎湖縣農會收入傳票、合作金庫銀行放
    款繳款存根及澎湖縣第二信用合作社電匯內部傳真用委託匯
    款憑條為據，惟觀卷附上述匯款文件收款人及放款繳款帳戶
    名義人均係兩造之父親邱蝶，並非被告，則原告主張被告曾
    向其借用350萬元云云，顯乏所據。
  2.又本院依原告所請向訴外人合作金庫商業銀行台南分行調取
    訴外人邱蝶設於該分行帳號0000000000000號88年12月15日
    無摺轉支360萬元、330萬元之資金往來情形，亦經該分行函
    覆上開2筆資金係邱蝶為償還其在該分行之貸款而無摺轉支
    360萬元、330萬元，有該分行95年9月12日合金南存字第095
    0006292號函在卷足佐，可見原告主張被告曾向其借用350萬
    元云云，要難憑信。
  3.綜上所述，原告所舉證據並不足以證明被告向其借用350萬
    元之事實為真實，核之上開判例要旨，應認原告此部分之主
    張，不足採信。
(二)、原告又主張被告依系爭協議書第3條約定，應給付原告200萬
    元云云，被告對於前揭債權債務存在乙節固不爭執，惟抗辯
    ：系爭200萬元債務之清償期尚未屆至等語；茲查：
  1.按當事人預期不確定事實之發生，以該事實發生時為債務之
    清償期者，倘債務人以不正當行為阻止該事實之發生，類推
    適用民法第101條第1項規定，應視為清償期已屆至。此項清
    償期之約定，與民法第99條第1、2項所定附條件之法律行為
    ，於條件成就時，其法律行為發生效力或失其效力之情形，
    尚有不同（最高法院87年台上字第1205號判例及同院93年度
    台上字第1600號民事判決參照）。本件依兩造簽訂之系爭協
    議書第3條約定，被告應於日後出售臺南市○○路○段所餘
    房屋時，陸續向原告清償，直至還清為止，可認兩造係以被
    告出售餘屋之不確定事實之發生，作為被告給付系爭200萬
    元之既存債務之清償期，並非以之為債務發生之停止條件。
    而依系爭協議書第3條所載餘屋之臺南市○○路○段106號、
    同段110號2棟房屋尚未售出，為兩造所不爭執，則依系爭協
    議書之約定，被告所負系爭200萬元債務之清償期並未屆至
    ，故被告抗辯：原告尚不得請求被告給付200萬元等語，要
    屬可採。
  2.原告雖又主張臺南市○○路○段106號房屋是空屋且環境髒
    亂，不易出售；另臺南市○○路○段110號房屋內堆滿家具
    及辦公桌椅，被告顯係有意留下使用，並無出售之意思。本
    件係因被告消極賣屋，方致房屋無法出售云云，並提出房屋
    現場照片為證；然查，被告為出售上開房屋，確曾委託房屋
    仲介公司代為銷售，亦曾於中華日報刊登售屋廣告，且參之
    被告朋友黃榮仁於本院95年6月2日至上開房屋現場執行假扣
    押查封時亦陳稱：其係受被告委託幫忙販售臺南市○○路○
    段106號、110號房屋等語明確，有被告提出之中信房屋專任
    委託銷售契約書、信義房屋仲介股份有限公司買賣仲介專任
    委託書及中華日報影本在卷足憑，復有本院95年度執全字第
    1661號假扣押事件執行卷可按，要難認被告有以不正當消極
    行為阻止房屋出售之事實屬實，亦難謂被告依約所負系爭20
    0萬元之債務得視為清償期已屆至。
  3.原告雖再主張其係被迫簽訂系爭協議書云云，然為被告所否
    認，而原告又未舉證以實其說，自不足採。準此，依系爭協
    議書第3條所載餘屋之臺南市○○路○段106號、同段110號2
    棟房屋既未售出，被告依約應給付原告200萬元之清償期即
    未屆至，則原告依系爭協議書之約定，請求被告給付200萬
    元，洵非有據。
(三)、綜上所述，原告基於消費借貸及系爭協議書之法律關係，請
    求被告給付488萬元，及其中200萬元自94年7月1日起至清償
    日止，按週年利率百分之5計算之利息，為無理由，應予駁
    回。
(四)、本件事證已臻明確，兩造其餘攻擊防禦方法及證據資料，經
    審酌核與本件判決結果不生影響，爰不一一論述，併此敘明
    。
五、結論：本件原告之訴為無理由，依民事訴訟法第78條，判決
    如主文。
中    華    民    國    95    年    10    月    31    日
                  民事第三庭    法  官  張季芬
以上正本係照原本作成
如對本判決上訴，須於判決送達後20日內向本院提出上訴狀
中    華    民    國    95    年    10    月    31    日
                                書記官  陳美萍


司法院資訊處製作；財團法人民間司法改革基金會備份。
